臺灣臺北地方法院民事判決　　　　　　　93年度訴字第1334號
原　　　告　衛都保全股份有限公司
法定代理人　丙○○
訴訟代理人　謝協昌律師
被　　　告　台灣銀行股份有限公司忠孝分公司
法定代理人　江直仁
訴訟代理人　謝心味律師
被　　　告　甲○○
上列當事人間損害賠償事件，本院於九十四年四月四日言詞辯論
終結，判決如下：
    主  文
被告甲○○應給付原告新台幣壹佰參拾參萬肆仟伍佰伍拾元整及
自民國九十三年四月二十六日起至清償日止，按年息百分之五計
算之利息。
原告其餘之訴駁回。
訴訟費用由被告甲○○負擔二分之一，餘由原告負擔。
本判決第一項於原告以新台幣肆拾伍萬元為被告甲○○供擔保後
，得假執行。
原告其餘假執行之聲請駁回。
    事實及理由
一、被告甲○○經合法通知，未於言詞辯論期日到場，亦未提出
    書狀作何聲明或陳述，核無民事訴訟法第386條所列各款情
    形，應依原告之聲請，由其一造辯論而為判決。
二、原告起訴主張略以：緣原告為一提供關於辦公處所、住居處
    所等防盜、防火、防災安全防護之公司。被告甲○○為原告
    之員工，於民國89年9月20日起任職。由於原告與訴外人鳳
    凰大廈管理委員會（下稱管委會）於91年10月簽訂保全服務
    契約，由原告提供該大樓之安全防護等保全服務，原告乃指
    派被告甲○○擔任管委會之總幹事，以利處理管委會之大樓
    相關事務。豈料被告甲○○自92年起，竟利用擔任管委會總
    幹事之機會，於每次協助管委會開具應付予各廠商之請款支
    票時，竟變造支票之內容，於取得變造之款項後，除將應支
    付之金額予以付訖外，便將變造後所增加之差額侵吞入己，
    其中更有部份於請款後即將所有款項侵吞入己，而未將款項
    支付予廠商。由被告甲○○所變造之支票金額可知，被告甲○○變造支票金額之方法係將阿拉伯數字「１」變更為「７
    」，「１」變更為「６」，或於數字後加上「０」而將「仟
    」變成「萬」，以此掩人耳目之方法瞞天過海，遂行侵佔之
    犯行。被告甲○○自92年4月16日至92年12月19日前後變造
    支票及冒領款項之次數共計十九次，被告甲○○所變造支票
    及冒領款項之內容包括之支票到期日、支票領取日期、支票
    號碼，被告應領金額、實領金額，以及其差額（即變造所增
    加之金額）如鳳凰大樓支票塗改盜領明細表。合計被告甲○○變造支票而侵吞之款項共新台幣（下同）100萬元。由於
    被告甲○○作案手法甚為縝密，被告甲○○甚且偽造管委會
    之台灣銀行支票類存款戶對帳單，乃將應支付之提領金額登
    載其上，以隱匿實際被提領金額之事實，並將此不實之對帳
    單提供予管委會查核，進而使管委會疏於注意而無法察覺被
    告犯罪情節。待93年1月被告甲○○生病請假，經原告指派
    職務代理人後，經廠商一再請款，且經原告一再追查，原告
    始發現被告甲○○前開犯罪情節。然經原告欲與被告連繫時
    ，被告甲○○即已逃之夭夭，行蹤不明。另管委會係被告台
    灣銀行忠孝分公司（下稱被告台銀）甲存（支票存款）之存
    款戶，依民法第602條、第603條規定，乃與被告台銀成立消
    費寄託關係，被告台銀本有依約返還同一數額金錢之義務。
    被告甲○○將管委會所開具之支票於金額塗改後予以提示，
    依票據法第11條第3項之規定，被告台銀本不得付款，然被
    告台銀不察，竟仍予付款，則被告台銀對於無效票據所為之
    付款行為對於管委會並不發生返還存款之效力，其所有之款
    項乃係遭被告甲○○所冒領，被告台銀仍應對於管委會負有
    返還存款之義務。又管委會與被告台銀所成立之支票存款帳
    戶契約乃兼有委任契約性質。倘若被告甲○○變造支票金額
    而自管委會於被告台銀處冒領款項非認冒領行為，且被告台
    銀無須負擔此冒領之風險，此冒領之風險應由管委會負擔，
    則管委會既將支票存款委請被告台銀依約定對於管委會所開
    具之支票予以付款，然被告台銀對變造金額之無效支票本應
    拒絕付款，竟因故意或過失而予以付款，依民法第544條被
    告台銀因處理委任事務之過失所生管委會之損害自應負損害
    賠償責任。則管委會自得請求被告台銀基於寄託物返還請求
    權、委任契約請求返還116萬8400元。惟由於被告甲○○所
    冒領之金額業已清償管委會所應支付之10萬4850元，則此部
    份金額予以扣除後，被告台銀仍應返還100萬元予管委會。
    由於管委會及丁○○業已將此款項之返還請求權讓予原告，
    則原告自得請求被告台銀給付前開款項，並以此同時為債權
    讓與之通知。再者：被告甲○○侵占上開款項行為，原告基
    於侵權行為法律關係亦請求被告甲○○賠償上開款項。另於
    案發後經原告查證發現，被告甲○○另向鳳凰大樓住戶乙○○收取12個月之管理費，卻未將其收取管理費繳交予管委會
    ，並將之侵吞入己，每月管理費為2萬3000元，被告甲○○
    自92年1月至92年12月共12個月期間，合計收取27萬6000元
    之管理費，被告甲○○將之悉數侵吞。管委會依民法第188
    條第1項請求原告負連帶損害賠償責任，原告已賠付予管委
    會，依民法第188條第3項自得請求被告甲○○賠償原告前開
    款項27萬6000元。鳳凰大樓支票塗改盜領明細表中，第11、
    12、15、17、18、20之應領金額部份及差額部份未記載詳盡
    ，經補充修正後金額差5萬8550元乃為被告甲○○提領後未
    支付予廠商之款項，顯係被告甲○○所侵吞之款項，因此被
    告甲○○自應負擔此一部份之損害賠償責任。合計為33萬45
    50元。並提出員工保證書、鳳凰大樓支票塗改盜領明細表、
    偽造之台灣銀行支票類存款戶對帳單、債權轉讓證明及通知
    書、請款單、估價單、收據等件為證。並聲請訊問證人乙○○、丁○○。為此聲明被告台銀應給付原告100萬元及自
    起訴狀繕本送達翌日起至清償日止按年息5%計算之利息。
    被告甲○○應給付原告100萬元及自起訴狀繕本送達翌日起
    至清償日止按年息5%計算之利息。本判決第1、2項任一被
    告履行一部或全部之給付者，他被告於相同金額之範圍內，
    免給付之義務。被告甲○○應給付原告33萬4550元及自起
    訴狀繕本送達翌日起至清償日止按年息5%計算之利息。原
    告願供擔保請准宣告假執行。
三、被告台銀則以：由調查局之鑑定通知書得知，系爭支票大寫
    金額部分雖有遭變造處理，然被告台銀由肉眼觀察仍無從知
    悉變造之情事：查由調查局函復鈞院之鑑定通知書載明送鑑
    支票20張上大寫金額字跡部位之紙面均有擦拭、起毛或破損
    痕跡，研判該部位均曾遭變造處理；惟其變造前之字跡均因
    已脫離紙面，故均無法辨識等語。然被告台銀人員由肉眼形
    式上觀察是否可得知悉，為審究本件被告應否負損害賠償之
    關鍵所在。由原告所不否認未經變造之發票日為92年11月20
    日金額8550元之支票（即調查局鑑定通知書支票編號18），
    然調查局鑑定結果認定「佰」字大寫金額有遭變造。由此可
    知被告台銀於處理系爭支票兌現支付過程中由肉眼形式上觀
    察尚非可得而知悉有遭變造之情事，為可確認之事。系爭支
    票金額之文字與數字均相符，且被告台銀已盡善良管理人之
    注義義務由肉眼辨認，無從知悉金額之文字有變造情事，對
    給付系爭支票金額並無過失可言，原告請求債務不履行損害
    賠償，於法不可採：系爭支票上之發票人，原告並未否認管
    委會、丁○○印章之真正性，僅爭執系爭支票上金額之文字
    、數字部分係遭同案被告甲○○變造，執為主張系爭支票應
    領金額與實領金額間之差額被告台銀應負委任之債務不履行
    損害賠償之論據。惟查，由原告所主張遭變造之系爭支票，
    得知其上金額之文字、數字部分均相符合，被告經手系爭支
    票之各級承辦人員、如驗印、記帳、會計、主管核計有十幾
    人，另上開編號17、18之支票，由台灣中小企銀及世華銀行
    提出交換之經辦人員，均透過肉眼辨認，亦無從知悉有遭變
    造之情事，是被告對系爭支票之真偽有無變造情事，自可認
    定已盡善良管理人之注義義務，仍然不能發見系爭支票上金
    額之文字及數字有何變造而照數付款，對存款戶即生清償效
    力。從而，原告主張被告台銀對其債權讓與之前手管委會或
    丁○○應負委任過失之損害賠償責任，於法即不可採。縱認
    原告取得管委會或丁○○對被告台銀之損害賠償權利，因原
    告為甲○○之僱用人，對其侵權行為同負連帶賠償責任債權
    債務因混同而消滅，被告台銀另為抵銷之抗辯。退萬步言之
    ，因管委會對每月領取之對帳單委由被告甲○○領取，致遭
    其變造對帳單，而未能即時發現變造系爭支票情事，係屬可
    歸責於其一己之事由，應自負其責，原告亦無從取得對被告
    台銀請求賠償之權利。另管委會開立系爭支票未載明受款人
    、金額由被告甲○○填載、處理對帳單之流程均有疏失為與
    有過失致被告甲○○有變造之機會，原告既因讓與承受其債
    權，被告主張原告應繼受與有過失。再者：因管委會使用劣
    質墨水致系爭支票金額遭被告甲○○變造，惟被告甲○○任
    職管委會總幹事前，該管委會開立於第三人已兌現之支票，
    亦有類如本件塗抹痕跡情事，致被告台銀之承辦員以肉眼觀
    察認定不構成任何退票理由而予以兌現，且依被告台銀與丁○○所訂之支票存款往來約定書所附之簡章第10條約定如發
    票人使用劣質墨水、油墨或可以擦掉之原子筆填寫，日後字
    跡有難於辨認或其他情形致發生糾紛時，概由發票人自行負
    責，本行不負責任。故被告台銀不負賠償責任。並提出支票
    帳戶之存款往來約定書、管委會93年2月2日申請書、台銀支
    票存款簡章、管委會已兌現而有塗抹痕跡之支票等件為證，
    並聲請將系爭支票送鑑定。為此聲明原告之訴及其假執行聲
    請均駁回。如受不利判決願供擔保宣告免為假執行。
四、協商確認兩造爭點如下：Ａ、不爭執事項：（一）被告甲○○為原告之員工，並利用職務之便侵占管委會即丁○○名義
    帳戶之存款。（二）被告台銀與訴外人丁○○間成立委任關
    係。（三）票號0000000號支票未被變造，係遭被告甲○○
    盜領，其餘系爭19紙支票是否有遭變造有爭執，但皆不否認
    其餘系爭19紙支票於「金額文字部分」，形式上觀察有部分
    塗抹痕跡。（四）被告台銀不爭執原告受讓債權之權利。Ｂ
    、爭執事項：（一）支票存款戶與銀行間是否成立委任寄託
    關係？（原告舉證）（二）被告台銀對於被告甲○○所提示
    之系爭支票審查、付款有無盡善良管理人之注意義務？原告
    主張遭塗改及盜領明細之金額是否業已充份舉證？即對於被
    告台銀請求之金額（１）、得否主張消費寄託物之返還請求
    權？（２）、得否主張違背受任人任務之損害賠償請求權？
    （原告舉證）（三）被告台銀可否主張「其對原告之民法第
    188條第1項之侵權行為損害賠償債權」與原告受讓「訴外人
    管委會與丁○○對被告台銀之債務不履行損害賠償債權」主
    張混同或抵銷？（被告舉證）（四）訴外人管委會對於對帳
    單之領取，有無造成系爭變造支票事件之損害發生或擴大（
    可否歸責）？（被告舉證）（五）原告對被告甲○○主張侵
    權行為損害賠償責任是否成立？（原告舉證）茲分述如下：
五、支票存款戶與銀行間是否成立委任寄託關係？按甲種存戶簽
    發支票，委託銀行於見票時無條件付款與受款人或執票人者
    ，則存戶與銀行之間即發生委任關係，此觀票據法第4條（
    舊）、第125條第1項第5款、第135條之規定而自明，既為委
    任關係，受委任人即有遵照委任人之指示處理委任事務之義
    務，否則如因其過失或越權行為所生之損害，對於委任人應
    負賠償之責。最高法院65年台上字第1253號著有判例。又甲
    種活期存款戶與金融機關之關係，為消費寄託與委任之混合
    契約。第三人盜蓋存款戶在金融機關留存印鑑之印章而偽造
    支票，向金融機關支領款項，除金融機關明知其為盜蓋印章
    而仍予付款之情形外，其憑留存印鑑之印文而付款，與委任
    意旨並無違背，金融機關應不負損害賠償責任。若第三人偽
    造存款戶該項印章蓋於支票持向金融機關支領款項，金融機
    關如已盡其善良管理人之注意義務，仍不能辨認蓋於支票上
    之印章係偽造時，即不能認其處理委任事務有過失，金融機
    關亦不負損害賠償責任。金融機關執業人員有未盡善良管理
    人之注意義務，應就個案認定。至金融機關如以定型化契約
    約定其不負善良管理人注意之義務，免除其抽象的輕過失責
    任，則應認此項特約違背公共秩序，而解為無效。最高法院
    73年度第10次民事庭會議決議可供參酌。查系爭支票帳戶係
    以原管委會負責人之丁○○名義向被告申請開立第069707號
    帳戶，故系爭支票帳戶法律關係存在於丁○○與被告台銀間
    ，再參酌上開決議意旨可知其甲種活期存款戶（支票存款帳
    戶）與金融機關之關係，為消費寄託（存款戶將金錢存入金
    融機關部分）與委任（金融機關受託代為支付款項予持票人
    部分）之混合契約，合先敘明。
六、被告台銀對於被告甲○○所提示之系爭支票審查、付款有無
    盡善良管理人之注意義務？原告主張遭塗改及盜領明細之金
    額是否業已充份舉證？即對於被告台銀請求之金額（１）得
    否主張消費寄託物之返還請求權？（２）得否主張違背受任
    人任務之損害賠償請求權？按民法第544條受任人因處理委
    任事務有過失，或因逾越權限之行為所生之損害，對於委任
    人應負賠償之責。次按簽發支票委託銀行付款，屬民法第52
    8條所稱之委任。發票人將支票資金存入銀行，以供付款，
    與一般活期存款之消費寄託契約尚有不同。在銀行於付款事
    務之處理，如有過失或逾越權限致發票人受有損害時，對發
    票人固應依同法第544條規定負其賠償責任，惟發票人不得
    依一般消費寄託之規定，對之為返還寄託物之請求。最高法
    院71年度台上字第547號判決可供參酌。原告係受讓丁○○
    之債權權利，則原告自可本於受讓人之地位主張權利。本件
    被告台銀與丁○○間就支票付款委託之部分，應屬委任之法
    律關係，而非消費寄託，故原告本於寄託物返還請求權請求
    被告台銀返還變造款項，自屬無據。另被告台銀對於被告甲○○所提示之系爭支票審查、付款應依民法第544條規定是
    否有盡善良管理人之注意義務以為決定被告台銀有無過失？
    所謂善良管理人注意義務係指一般金融機構從業人員，本於
    其職務，在正常情形下（未預先告知系爭支票有瑕疵即變造
    ），即時以肉眼加以辨識，而非以鑑識問題文書為專業之鑑
    定機關，以專業器具輔助加以認定。查系爭支票送請法務部
    調查局鑑定，該局函復載明「送鑑支票二十張上大寫金額字
    跡部位之紙面均有擦拭、起毛或破損痕跡，研判該部位均曾
    遭變造處理；惟其變造前之字跡均因已脫離紙面，故均無法
    辨識」等語，固可證明系爭支票確有遭變造之事實，惟查：
    （１）依被告台銀提出丁○○帳戶曾提示兌領之10支票（被
    證7）及系爭20張支票其支票金額大寫部分均係用支票機打
    印金額數字，每個數字打印用力不一，且使用劣質油墨，致
    打印於每張支票金額中之大寫數字，呈現於支票上之每個大
    寫數字深淺不一，大寫數字所顯示油墨亦不均勻，造成不易
    辨別是否有被變造之情形。（２）依被告台銀提出丁○○帳
    戶曾提示兌領之10支票（被證7），丁○○或管委會或原告
    並未表示該10張支票有遭變造金額情事，核與20張系爭支票
    在大寫金額數字上，以肉眼觀察，二者並沒有明顯不同，大
    寫金額每個數字均有打印深淺不一及油墨不均勻情事，導致
    在一般正常（未預先告知瑕疵）情況下，以肉眼觀察，雖部
    分系爭支票因變造有些微擦拭或塗抹痕跡，惟不易發覺其中
    差異。換言之，即大寫數字經變造部分與未經變造部分，由
    於打印深淺不一及油墨不均勻造成不易分辨。（３）原告主
    張發票日為92年11月20日金額8550元之支票（即鑑定通知書
    支票編號18）未經變造，然調查局鑑定結果認定該張支票大
    寫金額「佰」字有遭變造。（４）鑑定通知書編號17、18之
    支票，係經由台灣中小企銀及世華銀行提出交換，各該銀行
    之經辦人員，均透過肉眼辨認，亦無從知悉有遭變造之情事
    。惟依據調查局鑑定編號17支票將壹萬貳仟元變造為柒萬貳
    仟元；編號18大寫金額「佰」有經過變造。（５）證人丁○○於93年9月8日言詞辯論時證稱：大樓是委託原告來做管理
    ，原告有派一名總幹事負責保全人員及支付請款等相關事宜
    。請款時是由總幹事開票經過主任委員核准蓋管委會的章及
    主任委員的章，交到我這裡複審蓋我的章就完成開票手續。
    開無記名支票是因為沒有大筆資金，為了方便廠商提領才開
    立無記名支票，迄今亦是如此。被告台銀有按月提供對帳單
    ，由總幹事向被告台銀拿對帳單，送主委審核，所以在一般
    的情況下是無法審核出來的。管委會資料簿及支票機都是由
    總幹事保管等語。丁○○開立帳戶之系爭支票既由被告甲○○用支票機打印大寫金額及填寫阿拉伯數字與日期後，再交
    由管委會主委及丁○○蓋章完成發票程序，則被告甲○○為
    變造支票金額，自可事先就欲變造之大寫數字或阿拉伯數字
    預留變造空間，如將欲變造大寫金額用支票機以較輕之力量
    打印，或預留阿拉伯數字「0」位置，以便完成開票後，事
    後再加以塗抹後打印大寫數字或填寫阿拉伯數字「0」以利
    變造，如此使不知情之第三人更不易察覺其變造。（６）系
    爭支票20張金額大寫數字與阿拉伯數字均相符合。被告甲○○變造系爭支票金額大多僅變造數字中之一個字，並利用大
    寫數字打印用力輕重不一及油墨不均勻之關係，使第三人不
    易察覺其變造。（７）系爭支票20張所蓋用之管委會及丁○○印章均為真正，均未載明受款人，且均由管委會之總幹事
    即有代理權限之被告甲○○盜領或經由其帳戶領取。每月亦
    由被告甲○○向被告台銀領取對帳單，此有被告台銀提出對
    帳單送件清單可證。由於上述諸多原因，造成被告台銀之承
    辦人員本於金融機構專業人員，本於其職務，在正常情形下
    即時以肉眼加以辨識，無法查覺被告甲○○有變造系爭支票
    情事，是被告台銀對系爭支票之真偽有無變造情事，自可認
    定已盡善良管理人之注義義務，仍然不能發見系爭支票上金
    額之文字及數字有何變造。從而，被告台銀處理委任事務，
    並無過失，被告台銀自不負損害賠償責任。
七、原告對被告甲○○主張侵權行為損害賠償責任是否成立？原
    告主張被告甲○○為其員工，於89年9月20日起任職。詎被
    告甲○○自92年4月16日至92年12月19日止，利用擔任管委
    會總幹事之機會，竟變造支票金額共116萬8400元。惟由於
    被告甲○○所冒領之金額業已清償管委會所應支付之10萬48
    50元，則此部份金額予以扣除後，仍應返還100萬元。另被
    告甲○○領取支票金額後未支付予廠商之款項計有5萬8550
    元。又被告甲○○另將該鳳凰大樓住戶乙○○收取12個月之
    管理費，每月管理費為2萬3000元，合計收取27萬6000元，
    卻未將其管理費繳交予管委會，並將之侵吞入己。總計侵占
    133萬4550元。並提出員工保證書、鳳凰大樓支票塗改盜領
    明細表、偽造之台灣銀行支票類存款戶對帳單、債權轉讓證
    明及通知書、請款單、估價單、收據等件為證，核與證人乙○○、丁○○證述相互符合。堪信原告主張為真實。從而，
    原告依據侵權行為法律關係請求被告甲○○給付133萬4550
    元及自起訴狀繕本送達翌日起至清償日止，按年息5%計算之
    利息為有理由，應予准許。
八、綜上所述，原告基於侵權行為法律關係請求被告甲○○給付
    133萬4550元及自起訴狀繕本送達翌日（即93年4月26日）起
    至清償日止，按年息5%計算之利息為有理由，應予准許。逾
    此請求，則屬無據，應予駁回。原告陳明願供擔保，請准宣
    告假執行，經核原告勝訴部分，合於法律規定，爰酌定相當
    之擔保金額准許之。至原告其餘假執行之聲請，因原告其餘
    之訴已駁回，自失所附麗，併予駁回。
九、本件法律關係已臻明確，兩造其餘攻擊防禦方法，於判決結
    果無影響，爰不一一加以論列，附此序明。
十、結論：本件原告之訴為一部有理由、一部無理由，依民事訴
    訟法第385條第1項前段、第79條、第390條第2項，判決如主
    文。
中　　華　　民　　國　　94　　年　　4　　月　　18 　　日
                  民事第四庭    法　官　薛中興
以上正本係照原本作成
如對本判決上訴，須於判決送達後20日內向本院提出上訴狀
中　　華　　民　　國　　94　　年　　4　　月　　18 　　日
                    　　　　　　書記官　薛德芬
